臺灣新竹地方法院民事判決　九十一年度竹簡字第五一五號
　　原　　　告　　保證責任新竹市第十信用合作社
　　法定代理人　　乙○○
　　訴訟代理人　　甲○○
　　被　　　告　　丙○○
　　訴訟代理人　　丁○○
　　被　　　告　　永順世寶股份有限公司
　　法定代理人　　丁○○
右當事人間確認租賃關係不存在事件，本院判決如左：
    主      文
確認被告丙○○與被告永順世寶股份有限公司間就坐落新竹市○○段○○段七十之一
地號土地上建物即門牌號碼新竹市○○路三九一之五號房屋之租賃及使用借貸關係不
存在。
原告其餘之訴駁回。
訴訟費用由被告負擔十分之八。
    事實及理由
一、原告起訴主張：被告丙○○於民國八十六年七月二十五日與原告訂立借貸契約，
    為擔保借款之清償，乃將其所有坐落新竹市○○段○○段七十之一地號土地及其
    上建物即門牌號碼新竹市○○路三九一之五號房屋提供予原告設定抵押權，詎被
    告丙○○屆期無法清償貸款，經原告聲請本院核發八十九年度票字第一八八六號
    本票裁定准予強制執行，並聲請強制執行在案，被告丙○○竟串通被告永順世寶
    股份有限公司主張上開房地有租賃關係，致拍賣條件為不點交，影響原告法律上
    利益。惟被告丙○○於設定抵押時，曾出具切結書予原告，保證設定前絕無將抵
    押物出租等情形，原告亦曾於八十六年五月二十二日至現場勘查並無第三人居住
    屋內，並於八十六年十月二日經本院假扣押時確為空屋，而被告具狀陳明其間租
    賃關係於八十五年二月間即與前手所有權人訂立，但原告查明永順世寶股份有限
    公司設於系爭房屋時間為九十年二月一日，被告丙○○之系爭不動產遭原告假扣
    押強制執行後，遂將公司設籍於系爭不動產，由遷入時間得知被告苦心設計妨礙
    原告抵押權之行使，且被告丙○○與被告永順世寶股份有限公司法定代理人丁○
    ○間為父子關係，又無租金給付事實，足認其等通謀而為虛偽意思表示甚明，依
    民法第八十七條之規定，應當然無效，為此起訴請求確認系爭房地之租賃關係自
    始不存在。並聲明：確認被告間就坐落新竹市○○段○○段七十之一地號土地及
    其上門牌號碼新竹市○○路三九一之五號房屋之租賃及使用借貸關係不存在。
二、被告則以：被告間就新竹市○○路三九一之五號房屋並無租賃關係，但房屋原為
    交大便利商店股份有限公司所有，所有權移轉給被告丙○○後，約定被告永順世
    寶股份有限公司對房屋一樓有使用權，無租金給付，並非租賃，待被告永順世寶
    股份有限公司之貨銷售完畢，始將房屋一樓還給被告丙○○，故被告間就該房屋
    有暫時借用即無償使用之關係存在等語置辯。並聲明：請求駁回原告之訴。
三、本件原告原起訴聲明確認被告間就上開房地之租賃關係不存在，嗣於訴訟中擴張
    為確認被告間就系爭房地之租賃及使用借貸關係均不存在，因其為擴張應受判決
    事項之聲明，且請求之基礎事實同一，又不甚礙被告之防禦及訴訟之終結，自應
    准許，合先敘明。
四、本件兩造之爭點為被告間就上開房屋之租賃及使用借貸關係是否存在？經查：
（一）按確認法律關係不存在之訴，如被告主張其法律關係存在時，應由被告負舉證
      責任（最高法院四十二年台上字第一七０號判例參照）。
（二）經查，原告主張被告間就上開房屋之租賃及使用借貸關係不存在之事實，業據
      其提出切結書影本一份、假扣押執行筆錄影本一份、被告永順世寶股份有限公
      司變更登記事項卡影本一份及土地及建物登記簿謄本為證，被告對於其等就該
      房屋之租賃關係並不存在一節亦不否認，惟辯稱：被告間就房屋一樓有使用借
      貸之法律關係存在，被告永順世寶股份有限公司得使用房屋一樓至貨物銷售完
      畢為止云云。然查，被告丙○○於八十六年七月二十五日向原告訂立借貸契約
      時，曾出具切結書乙紙，切結系爭房屋確屬自用，並未與他人訂立租約，並無
      任何租賃關係存在，有該切結書影本附卷可稽，被告二人對該切結書之真正及
      內容亦表示無意見，且系爭房屋於八十六年十月二日經本院執行處執行假扣押
      時，記載系爭房屋一、二樓均為空屋（債務人現住該棟樓房七樓），有該假扣
      押執行筆錄附於該假扣押執行卷內可稽，並經本院調閱該假扣押執行卷宗查核
      屬實，足認系爭房屋於八十六年七月至十月間應屬被告丙○○自用，並無何第
      三人使用之情形，否則本院執行處前往執行假扣押時，即不致記載為空屋之情
      事。再者，被告丙○○於原告聲請強制執行程序進行中，曾提出房屋租賃契約
      書一份為證，主張系爭房屋一二樓均由訴外人水木圖書股份有限公司自八十六
      年七月一日起承租，嗣經本院執行處法官訊問後，自承該租賃契約書係於九十
      年十二月下旬自行製作者，並無該份租約，惟仍主張系爭房屋係自八十七年十
      二月底起，二樓由訴外人水木圖書股份有限公司承租，一樓亦無償由水木圖書
      股份有限公司借用，此經被告丙○○於強制執行事件陳述在卷（見上開執行卷
      九十一年一月三十一日訊問筆錄），故經本院執行處以訴外人水木圖書股份有
      限公司之租賃及使用借貸關係係查封後發生，仍為查封效力所拘束，不得主張
      為有權占有，拍定後點交，有該拍賣條件附於拍賣公告可稽；嗣被告永順世寶
      股份有限公司監察人蘇正隆於強制執行程序進行中，又具狀主張被告間就系爭
      房屋一樓有租賃關係存在，有該陳明狀附於上開執行卷內可稽，經本院調閱九
      十年執字第五四三二號執行卷宗查核屬實。易言之，被告丙○○於上開執行程
      序進行中，初先主張訴外人水木圖書股份有限公司自八十六年七月一日起迄今
      就系爭房屋一、二樓有租賃關係存在，經本院執行處查知其所提租賃契約書為
      事後自行製作者後，改稱主張訴外人水木圖書股份有限公司自八十七年十二月
      底起迄今就系爭房屋有租賃（二樓）及借用（一樓）關係存在，後被告永順世
      寶股份有限公司又主張其與被告丙○○就系爭房屋一樓自八十六年五月八日起
      迄今有租賃關係存在，前後主張已有矛盾，嗣被告於本院審理時又主張被告永
      順世寶股份有限公司與被告丙○○間自八十六年五月八日起迄今就系爭房屋一
      樓有使用借貸關係存在，非僅前後陳述互有矛盾，本院執行處於八十六年十月
      二日至系爭房屋執行假扣押時，系爭房屋一、二樓均為空屋，並無被告永順世
      寶股份有限公司所稱之貨物存放，且系爭房屋若確有租賃或使用借貸關係存在
      ，被告永順世寶股份有限公司為承租人（或借用人），豈有對於究屬租賃或使
      用借貸之重要事實無法明確認知之情事，而被告丙○○為系爭房屋所有權人，
      又豈有對其所有房屋係借用予訴外人水木圖書股份有限公司或被告永順世寶股
      份有限公司亦不明之情？參以被告永順世寶股份有限公司法定代理人與被告丙
      ○○又係父子關係，衡情均足認被告所辯並不足採。此外，被告對於其等就系
      爭房屋有使用借貸法律關係存在一節，並未舉出其他證據以實其說，足認被告
      間就系爭房屋並無租賃及使用借貸之法律關係存在。
（三）綜上，被告間就系爭房屋並無何租賃及使用借貸關係存在，應係被告為逃避強
      制執行所為通謀虛偽之意思表示，按民法第八十七條規定：「表意人與相對人
      通謀而為虛偽意思表示者，其意思表示無效」。從而，原告提起本訴，請求確
      認被告間就系爭房屋之租賃及使用借貸關係不存在，為有理由，應予准許。
五、至原告請求確認被告間就系爭土地之租賃及使用借貸關係不存在部分，經查，被
    告二人僅主張房屋部分有租賃或使用借貸關係存在，並未主張土地部分有租賃或
    使用借貸關係，故本院認為原告一併請求確認土地之租賃及使用借貸關係不存在
    ，尚無確認之利益，應予駁回。
六、本件事證已臻明確，兩造其餘主張及所提證據經審酌後，認均與本院上開論斷無
    涉或無違，不予贅述。
據上論結，本件原告之訴為一部有理由，一部無理由，依民事訴訟法第七十九條但書
，判決如主文。
中　　　華　　　民　　　國　　九十一　　年　　 十一 　　月　　 十三 　　日
                                  臺灣新竹地方法院民事第二庭
~B法　　　官　林南薰
右為正本係照原本作成。
如對本判決上訴，須於判決送達後廿日內向本院提出上訴狀。
~B法院書記官　林淑瑜
中　　　華　　　民　　　國　　九十一　　年　　 十一 　　月　　 十三 　　日
